【裁判字號】    97,易,2933
【裁判日期】    980306
【裁判案由】    傷害等
【裁判全文】
臺灣板橋地方法院刑事判決              97年度易字第2933號
                                      97年度易字第3522號
公  訴  人  臺灣板橋地方法院檢察署檢察官
被      告  乙○○
            甲○○
            庚○○
共      同
選任辯護人  蕭顯忠律師
被      告  壬○○
            癸○○
上二人共同
選任辯護人  陳達成律師
被      告  己  ○
            戊○○
上列被告因傷害等案件，經檢察官提起公訴（97年度偵字第2169
號、第9240號）及追加起訴（97年度偵字第27201 號），本院判
決如下：
    主  文
乙○○、甲○○、庚○○共同傷害人之身體，均共貳罪，各處有
期徒刑肆月，如易科罰金，皆以新臺幣壹仟元折算壹日。各應執
行有期徒刑陸月，如易科罰金，皆以新臺幣壹仟元折算壹日。
壬○○、癸○○傷害人之身體，壬○○處有期徒刑參月，癸○○
處有期徒刑貳月，如易科罰金，均以新臺幣壹仟元折算壹日。
己○幫助傷害人之身體，處有期徒刑參月，如易科罰金，以新臺
幣壹仟元折算壹日。
戊○○無罪。
    事  實
一、壬○○與戊○○原分在臺北縣三重市○○○路之三合夜市內
    擺攤與受雇工作，因戊○○之女己○由戊○○處聽聞壬○○
    曾以言語嘲弄其2 人，乃於民國96年11月18日某時前往壬○○攤位尋其理論，己○之男朋友乙○○見狀亦隨即加入與壬○○爭執，詎壬○○竟因此心生怒氣，基於傷害之犯意徒手
    毆打乙○○，致乙○○受有雙側面部、上唇及頸部多處擦傷
    、前臂擦傷5 公分及下背挫傷等傷害，乙○○不甘此辱本欲
    再向壬○○尋釁，辛○○（另行審結）見狀即基於恐嚇犯意
    ，持折疊刀向乙○○揮舞並恫稱：「你被打就趕快走，你再
    過來我就戳你」等語，使乙○○心生畏懼，致生危害其安全
    。然乙○○仍覺不滿，更亟思報復，遂分以電話聯繫甲○○
    、庚○○，再由甲○○、庚○○夥同前往三合夜市與乙○○
    會合後，3 人即共同基於普通傷害之犯意聯絡，協同具幫助
    傷害犯意之己○，於同日23時許前往夜市內之壬○○攤位，
    經己○當場指出何人為壬○○後，甲○○、乙○○、庚○○
    隨即對在場之壬○○與其友人癸○○展開攻擊，甲○○迅即
    持不明長刀1 把揮向癸○○，乙○○、庚○○則分持高爾夫
    球桿、鐵棍各1 支朝壬○○頭、臉及背部等處擊打，己○則
    不斷在旁叫囂喊道「給他死」，致壬○○受有頭部外傷、頭
    皮撕裂傷2.2x0.5x0. 5公分、左眼瞼下方皮膚裂傷0.5x0. 2
    x0.2公分、鼻骨骨折、牙齒多顆破裂等傷害，壬○○因不堪
    被打先行逃離，癸○○則基於傷害犯意徒手與甲○○開始拉
    扯進而倒地扭打，庚○○更從旁趁隙持鐵棍敲擊癸○○，終
    致癸○○受有左耳廓裂傷3x0.3x0.3 公分、合併耳軟骨破裂
    、下背部挫傷合併皮膚擦傷等傷害，衝突中甲○○亦因此受
    有臉部擦挫傷2x0. 5公分、左膝擦傷3x2 公分、右手臂擦傷
    1x0.2 公分及左腳跟擦傷0.5x0.5 公分等傷害。嗣警方獲報
    前往，甲○○、乙○○、庚○○始罷手離去，並將該把不明
    長刀攜離，員警於該處扣得高爾夫球桿、鐵棍各1 支，並依
    據在場眾人所述後終循線查得前情。
三、案經乙○○、甲○○、壬○○、癸○○分別訴由臺北縣政府
    警察局三重分局報告臺灣板橋地方法院檢察署檢察官偵查後
    提起公訴與追加起訴。
    理  由
壹、程序方面：
一、證人壬○○、癸○○於警詢就被告乙○○、甲○○、庚○○
    被訴傷害犯行部分之陳述無證據能力：查證人壬○○、癸○○於警詢時，對被告乙○○、甲○○、庚○○涉犯傷害犯行
    部分之陳述，既屬對見聞情境所為之相關描述，非立於其等
    原有之被告立場，自為被告以外之人於審判外之陳述，此外
    ，公訴人復未舉證釋明其等於警詢所言，有何刑事訴訟法第
    159條之2及第159條之3例外得援為證據之情形，被告乙○○
    、甲○○、庚○○之辯護人對此部分證言之證據能力既已於
    審理時提出異議，本院自不得援引作為認定被告乙○○、甲○○、庚○○本案傷害犯行之依據。
二、證人壬○○、癸○○、辛○○、丁○○、丙○○於偵查中就
    被告乙○○、甲○○、庚○○被訴傷害犯行部分之陳述有證
    據能力：按92年修正公布之刑事訴訟法改採以當事人進行為
    主之訴訟制度，檢察官代表國家偵查犯罪、實施公訴，基於
    當事人一方原告之地位，就被告犯罪事實及訴訟條件與據以
    認定證據能力等訴訟程序上之事實，固應善盡舉證責任。然
    因檢察官訊問證人、鑑定人等被告以外之人時，均能遵守法
    律規定而不致違法取供，並令具結，可信性極高，為兼顧理
    論與實務，乃於同法第159條之1明定檢察官於偵查程序取得
    被告以外之人所為陳述，除顯有不可信之情況者外，均有證
    據能力，得為證據。故被告、辯護人若主張其顯有不可信之
    情形者，本乎當事人主導證據調查原則，自應負舉證責任，
    否則，被告以外之人向檢察官所為之陳述，毋庸另為證明，
    即得作為認定被告犯罪之證據。而所謂「顯有不可信」之情
    況，係指其不可信之情形，甚為顯著了然者，固非以絕對不
    須經過調查程序為條件，然須從卷證本身，綜合訊問時之外
    部情況，為形式上之觀察或調查，即可發現，無待進一步為
    實質調查之情形而言，最高法院96年度臺上字第5684號判決
    意旨載述甚詳。經查，本案被告乙○○、甲○○、庚○○之
    辯護人雖爭執證人壬○○、癸○○、辛○○、丁○○、丙○○於偵查中經具結所為之證述並無證據能力，惟迄至審理終
    結為止，除僅單純對證人等證言之證明力不斷提出質疑外，
    仍未能舉證說明該等證言究有何顯不可信之情況，揆諸前揭
    原則，其主張自不可採；又對偵查中之證人所述，若被告防
    禦權已藉其他方式加以保障，亦即對證人審判外陳述給予程
    序性的擔保與驗證後，則法例上多容許對質詰問之例外，而
    允許被告用其他方式來檢驗該審判外陳述，是以刑事訴訟法
    於確立傳聞法則之同時，另亦設計了若干例外，此即同法第
    159條之1至之5之規定，於此被告之對質詰問權雖受到一定
    程度之限制，惟如該審判外陳述之外觀有足夠可信性，足以
    取代被告對質詰問權的檢驗，甚而為法院發現真實所需要，
    仍可例外認為該審判外陳述有證據能力。至司法院大法官會
    議釋字第582號解釋所指「證人於審判中，應依法定程序，
    到場具結陳述，並接受被告之詰問，其陳述始得作為認定被
    告犯罪事實之判斷依據」，係指證人於審判中有傳喚之必要
    ，經於審判程序傳喚作證時，應給予被告詰問權，如此該部
    分之證述內容始得作為認定被告犯罪事實之判斷依據，而證
    人於偵查中之證述，如已符合刑事訴訟法第159條之1第2項
    之規定，且經依法具結，其陳述自不因未經被告對質詰問，
    而不具證據能力，故被告乙○○、甲○○、庚○○之辯護人
    另質疑上開證人等於偵查時之證詞，因均未經被告等對質詰
    問，其等證詞不得作為證據，參諸此處之說明可知亦屬誤會
    。基此，上述證人壬○○、癸○○、辛○○、丁○○、丙○○於偵查中經檢察官訊問所為之結證證詞，自均有證據能力
    。
三、本判決下列所引用之其他各項供述證據方法之證據能力，當
    事人及其等各自選任之辯護人於本院準備程序及審判期日中
    即未再加以爭執，且迄至言詞辯論終結前亦未再聲明異議，
    本院審酌該等供述資料作成時之情況，並無不宜作為證據之
    情事，依刑事訴訟法第159條之5之規定，均得作為證據。至
    其餘非屬供述證據部分，查亦無違法取得之情事，被告等與
    辯護人對該等證據之證據能力也無爭執，自同具有證據能力
    。
貳、實體方面：
（壹）、有罪部分：
一、訊據被告壬○○僅坦承曾於96年11月18日某時首次與乙○○
    發生爭執時，曾出手毆打乙○○身體與頭部，然矢口否認有
    何傷害犯行，與辯護人均辯稱：當時係與乙○○徒手互毆，
    然皆未造成傷害，乙○○指訴之傷應係事後其與癸○○互毆
    時自己造成之結果，故不應成立傷害罪。被告癸○○則表示
    伊出手與甲○○拉扯純係自衛，不應成立傷害罪。被告甲○○則僅坦承於其後衝突中，曾持鐵棍毆傷癸○○、壬○○，
    然其與辯護人則以：此僅係因被告甲○○一時意氣用事始生
    ，且衝突均肇因於癸○○、壬○○先動手之行為，故實應由
    壬○○、癸○○對此負較大之責任為置辯之詞。至被告乙○○、庚○○則否認有何共同傷害壬○○、癸○○之行為，被
    告乙○○矢口辯稱：伊在甲○○與癸○○發生衝突時，已被
    己○拉開，且伊右手早因他故受傷嚴重，自無加入互毆之可
    能云云；被告庚○○則稱：伊並未參與打架，因自己怕事所
    以沒有動手云云。被告己○亦對其所涉之幫助傷害犯行部分
    全予否認，辯稱：伊一直拉著乙○○往後走，不要讓他去打
    架的地方，因此互毆發生後伊從頭到尾伊都未在衝突現場云
    云。
二、經查：
（一）被告壬○○就其傷害乙○○犯行部分，雖作如上辯稱，然
      其係以徒手方式不斷對乙○○施以毆打，進而導致乙○○
      受傷此情，業據證人即告訴人乙○○以：當日己○過去與
      壬○○理論，壬○○就拍桌子，順手拿起塑膠椅，作勢要
      打己○，伊就把己○拉開，向壬○○理論，但他態度不好
      ，並出手抓住伊之衣領毆打伊頭部多拳等語指證綦詳，經
      核亦與證人己○於偵查中結證稱之：因為壬○○罵戊○○
      ，伊就過去跟他理論，壬○○要拿椅子丟伊，乙○○就過
      來，壬○○就拉住乙○○的衣服，徒手打乙○○等語無何
      出入，此外，復有證人辛○○於本院審理時所述之：伊當
      時在吃飯，聽到吵架的聲音，伊伸頭過去看，看到壬○○
      跟乙○○在吵架，後來兩個人有互毆等語可為佐證，而乙○○就醫後，亦確認其因之受有雙側面部、上唇及頸部多
      處擦傷、前臂擦傷5公分及下背挫傷等傷害之情，亦有國
      防醫學院三軍總醫院附設民眾診療服務處診斷證明書乙紙
      在卷足憑，被告壬○○確有毆打乙○○致其受傷之犯行應
      屬無疑。被告壬○○雖另辯稱乙○○之傷係其後和甲○○
      、庚○○與癸○○衝突時所造成，非其毆打行為所致，然
      被告壬○○既自承當時遭乙○○以高爾夫球桿揮擊頭部後
      ，其旋即逃離現場，依證人癸○○於本院審理時所言，當
      時其遭甲○○以不明長刀割傷左耳後，便一直與甲○○拉
      扯，繼之與其跌倒在地（詳均見下述），斯時癸○○與甲○○相互扭打猶有不及，自亦難抽手攻擊乙○○，基此，
      乙○○在其後衝突中，要無另遭他人所傷之可能，被告壬○○與辯護人之前開辯詞，並無所憑。
（二）被告乙○○遭壬○○毆打成傷，乃致電被告甲○○、庚○○，告知其遭毆情事，被告甲○○、庚○○得悉後，即與
      被告乙○○共同基於傷害犯意聯絡，相約前往中央南路夜
      市之壬○○攤位後，被告甲○○、乙○○、庚○○便分持
      不明長刀、高爾夫球桿及鐵棍向壬○○、癸○○展開攻擊
      ，並發生如事實欄所載之衝突，壬○○、癸○○因此先後
      負傷等情，除迭據證人即告訴人壬○○於偵查中以：乙○○、甲○○、庚○○就是當天參與毆打攻擊伊的人，伊當
      時在收拾攤位，癸○○在幫伊，突然聽到癸○○拍桌，伊
      站起來看，看到乙○○拿高爾夫球桿直接往伊臉上打下去
      ，伊衝過去抓住乙○○的高爾夫球桿，後面又被鐵棍打一
      下，當時伊背對用鐵棍者，所以沒看到被何人用鐵棍打，
      伊當時身上都是血，快受不了，所以抵抗沒多久就跑走了
      等語；及證人即告訴人癸○○於偵查中陳稱之：乙○○拿
      高爾夫球桿，甲○○則戴安全帽拿刀進來，從伊頭部砍下
      去，砍到伊左耳，刀子不知交給何人，後來甲○○、乙○○就打伊一個人，乙○○一直拿鐵棍打伊背後，甲○○變
      成拿高爾夫球桿打伊頭部及身體，當時壬○○在伊旁邊，
      也有被甲○○、乙○○打，壬○○就先逃離現場，因為乙○○第1下打下去，壬○○就被打到頭部流血等語，及本
      院審理中之：跟伊發生衝突者有3個人，伊看到他們手上
      有武器，有鐵棍、高爾夫球桿，戴安全帽的人拿長刀，伊
      心裡恐懼，就拍桌子說你們要作什麼，把東西放下，戴安
      全帽的人就拿長刀朝伊的頭部砍過去，伊因為閃避所以砍
      到左耳上方，然後伊就跟戴安全帽之人拉扯，沒有多久，
      伊就跟該人跌倒在地，伊就看到有人把刀帶走，安全帽也
      脫落而看到該人，確定他是甲○○，伊跌倒時，伊看到有
      人拿鐵棍攻擊伊的背部、頭部，當時場面很混亂，伊只知
      道第1個人拿球桿近來攻擊壬○○，第2個人拿長刀砍伊，
      第3個人沒有注意等語指訴歷歷外，更有全程目擊之證人
      辛○○於本院審理時結證稱之：伊聽到癸○○說你們幹什
      麼，東西放下，伊就回頭看到乙○○拿高爾夫球桿往壬○○的頭部劈下去，好像劈了兩下，伊看到壬○○有流血，
      甲○○就拿疑似刀子的東西砍向癸○○，兩個人就開始扭
      打，當時甲○○有戴安全帽，庚○○站在對面，甲○○砍
      打癸○○，然後庚○○就趁隙從背後打癸○○，有拿類似
      鐵棍的東西，伊要勸開他們，乙○○看到伊跑過去，就拿
      高爾夫球桿從伊的下巴往上揮打，有打到伊的下巴，然後
      伊就抓住他的高爾夫球桿搶下來，伊就說警察來了，你們
      還在打，接著他們就跑開了，應該是現場看到衝突的人報
      警的等語；證人丁○○偵查與審理中證述之：有3個人在
      打癸○○，其中一個戴安全帽，確定有3件器具即長刀、
      鐵棍及高爾夫球桿，有看到乙○○拿鐵棍敲癸○○的背，
      戴安全帽的跟癸○○兩人拉扯時跌倒，安全帽掉了，所以
      看出是甲○○，由其拿長刀砍癸○○，庚○○最後有拉人
      ，因為當時有人喊警察來了，之前伊沒有注意到他等語可
      為對照；據此與另名證人丙○○於本院審理時到庭所稱之
      ：伊有看到3個人拿兇器，打架的人也是3個人等證述內容
      相互印證，輔以扣案之高爾夫球桿、鐵棍各1支，益堪認
      定被告乙○○、甲○○、庚○○3人確曾前往三合夜市之
      內，分持不明長刀、高爾夫球桿、鐵棍向攤位中之壬○○
      、癸○○施以傷害行為，而壬○○因之受有頭部外傷、頭
      皮撕裂傷2.2x0.5x0.5公分、左眼瞼下方皮膚裂傷0.5x0.2
      x0.2公分、鼻骨骨折、牙齒多顆破裂等傷害，癸○○受有
      左耳廓裂傷3x0.3x0.3公分、合併耳軟骨破裂、下背部挫
      傷合併皮膚擦傷等傷害，亦均有馬偕紀念醫院診斷證明書
      各乙紙附卷可佐。
（三）被告乙○○、甲○○、庚○○之辯護人雖以證人壬○○、
      癸○○、丁○○、丙○○就何人持何種器具，詳細之鬥毆
      狀況，何人向何人施以攻擊等事項上，非僅在彼此間，縱
      係個人之前後陳述亦均存有歧異，其證言顯均難採信。然
      查辯護人所指者本皆為衝突當中甚為細節之處，以被告乙○○、甲○○、庚○○現身於壬○○、癸○○身側便立刻
      出手，壬○○、癸○○正忙碌於攤位中收拾物品此等情境
      ，事發實甚突然，壬○○、癸○○遽為不同之人以上開器
      具施以攻擊，更因而遭受一定傷害，自保猶有不及，無暇
      顧及身旁態勢本屬情理之常，而壬○○、癸○○與被告乙○○、甲○○、庚○○間原非熟識，其後於警詢、偵查時
      始陸續有以照片辨識或同庭陳述之機會，本難完全排除因
      無暇深慮指認而出現錯誤之可能性，而證人丁○○、丙○○立於一旁，圍觀者眾，場面正處混亂，到場時間更有先
      後，被告乙○○、甲○○、庚○○之使用器具，亦可能因
      偶有離手脫落等緣故，而先後輪由不同人所持，證人等未
      能回復完整記憶證述全程經過，因之彼此出現矛盾之處亦
      非難以理解，又其等雖係經壬○○、癸○○聲請傳喚之證
      人，惟既無證據證明其等早有私交，證言絕對偏頗，自不
      可單以其等均屬同一夜市之攤商即謂彼此必存迴護之心，
      況本案另有證人辛○○作出之如上詳實證言，與其餘證人
      所述相互勾稽，並排除應係印象錯誤之處後，既得在無礙
      真實性確認之範圍內，還原當次衝突為事實欄之所示，由
      證人辛○○對被告壬○○（如上述）、癸○○（詳見下述
      ）被訴傷害情節部分亦俱予作證確認之態度，更可見其持
      平之立場，足徵其所言之可信，被告乙○○、甲○○、庚○○之辯護人前提質疑，要難認係有據。
（四）被告甲○○雖辯稱當時伊僅係欲至現場尋壬○○理論，起
      初並無傷害犯意；被告乙○○辯稱伊當時僅係撥電回家請
      母親轉知其兄甲○○前來載伊回家，根本不在衝突現場，
      又其右手因受傷之故，亦無可能參加鬥毆，且因手在流血
      ，所以只是單純想請甲○○帶紗布前來幫伊包紮云云；被
      告庚○○則稱伊始終立於一旁未為參與云云。但查，容有
      疑義者為，苟被告乙○○確因右手受傷而有不便，而其不
      否認當日稍早係己○載伊至三合夜市，如此一來再請己○
      載伊回家毋寧較為方便，也可儘早就醫治療遭壬○○擊傷
      部位，被告乙○○既自稱那時手在流血，何須刻意延誤，
      待被告甲○○拿紗布前來後再行包紮，另依被告庚○○供
      稱之：伊當日接到乙○○電話，後來甲○○也打給伊，伊
      就跟甲○○一起去三合夜市等語，更足見實情絕非如被告
      乙○○所述，其遭壬○○所傷後隨即電聯他人，被告甲○○、庚○○相應到場，何能謂偶然之聚合，隨後被告乙○○、甲○○、庚○○各持刀械進入夜市之內，更在己○指
      引下，未見有任何理論之動作即分向壬○○、癸○○加以
      傷害，被告乙○○、甲○○、庚○○倘真無傷害之犯意聯
      絡，純為與壬○○溝通商量，被告乙○○聯繫甲○○前來
      即可，又豈須連同被告庚○○一併糾集。至被告乙○○等
      另辯稱高爾夫球桿、鐵棍均係現場之物，伊等並未攜帶任
      何器具前去，更無長刀，被告甲○○辯稱係隨手拾起地上
      鐵棍不慎打傷癸○○，致其左耳裂傷云云，惟查，被告乙○○、甲○○、庚○○帶至壬○○攤位之兇器分為高爾夫
      球桿、不明長刀、鐵棍此節，綜合前開證人證述後，業已
      確認如前，縱癸○○所受傷勢，因未及於案發當日拍照，
      致無從依據傷口原先形狀比對是否真係利刃造成，然依本
      院當庭勘驗該日三合夜市內於某攤商處所設監視錄影器攝
      得之影像，確認被告甲○○離開三合夜市時，手上確曾持
      有一反光細長物體，如被告甲○○所述為真，手上之物係
      現場偶然拾起之鐵棍，既非其所有之物，被告甲○○豈能
      任意將之攜離，歷經1年有餘之偵審程序，又為何不將之
      提出，以還己身清白，準此，被告甲○○當時所持有之該
      反光細長物體，即為證人等形容其攜往現場之不明長刀應
      屬灼然，被告甲○○將之帶離現場，純為隱匿自身傷害犯
      行所用器具此點亦甚明確。再者，被告乙○○辯稱伊與己○均未在現場，另有證人己○、戊○○到庭附和其詞，然
      查被告甲○○、庚○○先前均不識壬○○、癸○○，倘任
      由其2人自行進入夜市之內，又怎能在眾多攤商之間輕易
      尋得攻擊對象，被告乙○○、證人己○、戊○○前揭所言
      與事理明顯不符，自無可取；被告乙○○雖稱其右手無法
      施力，並提出國防醫學院三軍總醫院之診斷證明書以求證
      明此點，然該診斷證明書上既僅載明「目前病人感覺運動
      功能喪失」，事實上被告乙○○右手是否確有此等狀況仍
      非無疑，況被告乙○○既非兩手活動能力均已喪失或減弱
      ，其以左手為主，右手為輔施以攻擊亦非絕無可能，是僅
      以被告乙○○如上所辯尚不足推翻前開其共同傷害犯行之
      認定。至被告庚○○既從未對其何以依被告乙○○指示，
      與被告甲○○共赴該地此情提出合理解釋，所謂單純立於
      一旁未參與鬥毆之說詞亦與上述證人等所言迥然有別，而
      證人丁○○更於本院審理時就被告庚○○何以曾有拉人之
      舉，以：被告庚○○最後有拉人，因為當時有人喊警察來
      了等語解釋明確，基此，自無由單以被告庚○○確有拉人
      離開之行為，即為對其有利之認定。綜上，被告乙○○、
      甲○○、庚○○確有傷害壬○○與癸○○之犯行，可堪認
      定。
（五）被告癸○○雖表示其係為防衛自己免受甲○○持刀再為傷
      害行為，方曾施以正當反擊動作致甲○○成傷，但查，被
      告癸○○將甲○○之長刀與安全帽扯落後，便在地上滾翻
      互打此節，業據證人辛○○於本院審理時結證明確，則按
      正當防衛必須對於現在不法之侵害始得為之，侵害業已過
      去，即無正當防衛可言。至彼此互毆，又必以一方初無傷
      人之行為，因排除對方不法之侵害而加以還擊，始得以正
      當防衛論。故侵害已過去後之報復行為，與無從分別何方
      為不法侵害之互毆行為，均不得主張防衛權，最高法院30
      年上字第1040號判例意旨既已說明甚詳，被告癸○○遭甲○○以長刀攻擊之初如予反擊，或可該當正當防衛之要件
      ，然其既係在與甲○○雙雙跌落地面後，方與之開始相互
      扭打，此時自已轉變為單純之互毆狀態，要無主張正當防
      衛之餘地，而甲○○因此受有之臉部擦挫傷2x0.5公分、
      左膝擦傷3x2公分、右手臂擦傷1x0.2公分及左腳跟擦傷0.
      5x0.5公分等傷害結果，亦有全民醫院診斷證明書存卷可
      資參照，被告癸○○之傷害犯行，足為確認。
（六）被告己○被訴涉犯幫助乙○○、甲○○、庚○○傷害壬○○、癸○○犯行部分，被告己○雖亦作如乙○○相同之辯
      稱，表示衝突時其未在現場，並援引證人戊○○之證述為
      憑，然被告己○所辯及證人戊○○之證言均有大悖常理之
      處既見於前，自無採信可能，綜合證人辛○○所述之：伊
      回頭看到己○指著壬○○說這個，這個，衝突中，伊有聽
      到己○在旁邊喊給他死等語；證人丁○○證述之：伊有聽
      到女生的聲音，說給他死；及證人癸○○結證之：伊聽到
      女生的聲音喊說，就是他，給他死等語以為分析，被告己○確曾指引被告甲○○、庚○○方便其等進入夜市尋得壬○○，繼之於衝突發生之中，不斷從旁叫囂以為被告乙○○、甲○○、庚○○精神之鼓舞，以此方式提供助力參與
      傷害壬○○、癸○○之行為等情，應亦無疑。公訴人雖認
      被告己○所涉者應為教唆傷害罪嫌，然本案既無證據足認
      乙○○、甲○○、庚○○之傷害犯意確係因被告己○之何
      等言語而起，且乙○○聯繫甲○○、庚○○共同前來，於
      本案中亦有壬○○先為傷害乙○○之因，尚難僅憑被告己○與壬○○間可能原亦存有之言語嘲弄糾紛，即謂最後之
      衝突均係因被告己○而起，是公訴人前開前開認定於本案
      尚乏依據。
（七）綜上所述，本案被告壬○○、乙○○、甲○○、庚○○、
      癸○○傷害所為，被告己○幫助傷害所為之相關事證均已
      明確，被告等之犯行皆堪認定，應予依法論科。
三、核被告壬○○、乙○○、甲○○、庚○○、癸○○所為，均
    係犯刑法第277條第1項之傷害罪。被告己○所為，則係犯刑
    法第30條第1 項前段、第277 條第1 項之幫助傷害罪。公訴
    人以被告己○所涉係教唆傷害罪嫌雖有未恰可見於前，然其
    起訴之社會基礎事實既為同一，本院自仍得審理確認其幫助
    傷害犯行之成立，並變更起訴法條（最高法院30年上字第15
    74號判例意旨可參）。壬○○、癸○○雖告訴陳稱被告乙○○、甲○○、林文孝、己○均有致其等於死之意，然其等間
    雖於本案中曾生如前衝突，惟彼此間先前並無何等恩怨，更
    不存有深仇大恨，非欲除之後快不可，果被告乙○○等真欲
    藉此機會致壬○○、癸○○於死，豈能任由壬○○輕易逃離
    現場而不加以追擊，待現場只餘癸○○時，又何以捨原用長
    刀不用，徒任癸○○與被告甲○○在地扭打，且被告己○亦
    無其餘進一步足使壬○○、癸○○死亡結果發生之幫助舉動
    ，凡此均可證其等並無殺人或幫助殺人之犯意，本案尚難僅
    憑被告乙○○、甲○○、庚○○所用器具，與被告己○所出
    言語，即逕自採認告訴人壬○○、癸○○之前開推論（最高
    法院47年度臺上字第1157號、52年度臺上字第93號、94 年
    度臺上字第6857號判決要旨亦可參照）。被告己○先予從旁
    引導確認壬○○為何人，後在側叫囂呼喊使下手傷害者產生
    精神助力之幫助舉措，時地緊密而難以區分，應屬接續之一
    行為，論以單純一罪即為已足。被告乙○○、甲○○、庚○○就前開傷害犯行部分，存有犯意聯絡與行為分擔，均為共
    同正犯。又被告乙○○、甲○○、庚○○之共同傷害犯行，
    造成者既係壬○○、癸○○各自成傷之結果，以身體法益既
    為重要之高度個人專屬法益觀點而論，被告乙○○、甲○○
    、庚○○實施傷害過程雖為一持續狀態，仍應認其等傷害犯
    行係各自構成，故被告乙○○、甲○○、庚○○所犯傷害係
    屬2罪，且犯意、行為均可區分、皆應分論併罰。另被告己○以單一幫助行為，令乙○○、甲○○、庚○○於傷害壬○○、癸○○過程中得受幫助，為想像競合犯，應從一重處斷
    。又被告己○所犯係傷害罪之幫助犯，爰依刑法第30條第2
    項，按正犯之刑減輕之。爰審酌被告等均不思以理性態度解
    決紛爭，被告壬○○首先出手傷人，被告乙○○、甲○○、
    庚○○後以暴力相還，被告己○則在一旁增其態勢，被告癸○○被動反擊始陷互毆等各自行為動機，彼此所受傷害程度
    ，犯罪手段究為徒手抑或曾持以危險器具，及犯罪後一再否
    認犯行，扭曲緘默原意，恣意飾詞卸責之不良態度等一切情
    狀，分別量處如主文所示之刑，並諭知被告等易科罰金折算
    標準，就被告乙○○、甲○○、庚○○部分，則再定其應執
    行之刑，與諭知易科罰金折算標準，以資懲儆。另本案被告
    乙○○、甲○○、庚○○分別用以傷害壬○○、癸○○之物
    即不明長刀、高爾夫球桿與鐵棍，不論扣案與否，既無從確
    認屬被告乙○○、甲○○、庚○○所有，爰不予宣告沒收。
四、不另為無罪諭知部分：
（一）公訴意旨以：被告壬○○在癸○○毆打甲○○時，另亦基
      於傷害犯意，徒手毆擊甲○○，致甲○○受有如上傷害結
      果，因認被告壬○○就此亦涉犯傷害罪嫌。
（二）按犯罪事實應依證據認定之，無證據不得認定犯罪事實；
      又不能證明被告犯罪者，應諭知無罪之判決，刑事訴訟法
      第154 條第2 項、第301 條第1 項分別定有明文。又事實
      之認定，應憑證據，如未能發現相當證據，或證據不足以
      證明，自不能以推測或擬制之方法，為裁判基礎；且認定
      不利於被告之事實須依積極證據，苟積極證據不足為不利
      於被告事實之認定時，即應為有利於被告之認定，更不必
      有何有利之證據；另認定犯罪事實所憑之證據，雖不以直
      接證據為限，間接證據亦包括在內，然無論直接證據或間
      接證據，其為訴訟上之證明，須於通常一般之人均不致有
      所懷疑，而得確信其為真實之程度者，始得據之為有罪之
      認定，倘其證明尚未達到此一程度，而有合理之懷疑存在
      ，無從使事實審法院得有罪之確信時，即應由法院為諭知
      被告無罪之判決（最高法院40年臺上字第86號、30年上字
      第816 號、76年臺上字第4986號判例相關意旨可資參照）
      。
（三）公訴人認被告壬○○亦應就甲○○所受傷害負其刑責，係
      以證人甲○○、乙○○、庚○○及己○分於警詢與偵查之
      證述為主要憑據。被告壬○○則否認其有與甲○○發生衝
      突，並以：伊看到乙○○拿高爾夫球桿往伊臉上打下去，
      伊衝過去抓住乙○○拿的高爾夫球桿，後面頭部又被鐵棍
      打一下，當時在混戰，癸○○跟甲○○、乙○○打成一團
      ，伊被打就跑掉等語為己辯護。
（四）證人甲○○等人雖均指證被告壬○○亦有傷害甲○○之行
      為，然按被害人之為證人，與通常一般第三人之為證人不
      侔。被害人就被害經過所為之陳述，其目的在於使被告受
      刑事訴追處罰，與被告處於絕對相反之立場，其陳述或不
      免渲染、誇大。是被害人縱立於證人地位具結而為指證、
      陳述，其供述證據之證明力仍較與被告無利害關係之一般
      證人之陳述為薄弱。從而，被害人就被害經過之陳述，除
      須無瑕疵可指，且須就其他方面調查又與事實相符，亦即
      仍應調查其他補強證據以擔保其指證、陳述確有相當之真
      實性，而為通常一般人均不致有所懷疑者，始得採為論罪
      科刑之依據，非謂被害人已踐行人證之調查程序，即得恝
      置其他補強證據不論，逕以其指證、陳述作為有罪判決之
      唯一證據，最高法院95年度臺上字第6017號判決意旨足供
      參照。經查，證人甲○○最初於警詢時先是表示伊與壬○○、癸○○係互相毆打，迨至偵查中卻又證述伊只記得有
      兩個人打，不確定壬○○有無打伊，嗣在第2 次偵訊時，
      方再改稱被癸○○勒住脖子，伊就倒在地上，壬○○就一
      直打伊的頭等語，證人甲○○既係親受攻擊之人，對之為
      傷害行為者復非甚多而難以計數，對被告壬○○究竟有無
      出手，毆打方式為何等單純事項陳述，竟可出現前後如此
      不一之矛盾陳述，其憑信性自有可疑。再者，證人乙○○
      於警詢、偵查中先係表示甲○○與癸○○、壬○○發生扭
      打，伊被拉至後方，如何打伊不清楚，後於本院審理時，
      竟又可詳細描述是甲○○與癸○○發生扭打，壬○○則有
      類似勒脖子的動作，衡情，人之記憶本應隨時間流逝漸次
      模糊，證人乙○○在本院作證時，距衝突之日既已甚久，
      其對事發經過之相關印象，又豈有變得更為清晰之可能，
      證人乙○○之前開證述，實難排除係為附和證人甲○○嗣
      後陳述而生，所存瑕疵已甚顯然。又證人庚○○於警詢之
      初先表示甲○○與癸○○、壬○○理論，惟並未明確表示
      出手扭打者究係何人，至偵查中則稱對現場情狀已因蠻久
      了有點沒印象，也不知道甲○○與對方何人扭打，詎至第
      2 次偵訊時，證人庚○○竟又記憶起壬○○曾參與扭打，
      本諸同理，其證言自亦難予盡信。而證人己○自始至終更
      僅有表示甲○○曾與對方互毆，至究係對方何人所為，則
      因其於衝突開始之時已離開現場，故不知後續情形，是亦
      不足憑其所述為被告壬○○不利認定。
（五）公訴人所提前開證人證言各有瑕疵故不具充分之證明力已
      見於上，反觀除當時到場圍觀之證人丁○○、丙○○，均
      陳稱其等到達甲○○等人與癸○○發生衝突之處時，並無
      印象壬○○尚在現場，證人辛○○更明確證稱：當時乙○○拿高爾夫球桿往被告壬○○頭部劈下去，好像批了兩下
      ，伊看到壬○○有流血，壬○○被打了頭、鼻子之後就跑
      掉了等語，在在均與被告壬○○之前揭辯詞互核相符，況
      證人辛○○若真有袒護被告壬○○之心，豈可能僅於此替
      被告壬○○故作掩飾，卻又同時作出上開於先前衝突中，
      乙○○確遭毆打之情節部分，為被告壬○○不利之證述，
      相較於證人乙○○本為證人即告訴人甲○○之弟，證人己○則為證人乙○○之女友，證人庚○○除為乙○○、甲○○相約前往者外，更曾參與前述鬥毆之彼此間緊密情誼交
      往關係，證人丁○○、丙○○所為證言如上分析，無異更
      無偏頗可能。綜上，被告壬○○因遭受乙○○之攻擊受傷
      後，確已先行離去此情已可認定，其自無暇再對甲○○為
      任何傷害行為。
（六）綜上所述，公訴人認甲○○所受上開傷勢，除癸○○外，
      同一時間被告壬○○亦有出手情事，以其所提證據，實無
      足證明被告壬○○確係成罪，就此本應為被告壬○○無罪
      之判決，然公訴人既認此與前揭被告壬○○經論罪科刑之
      傷害乙○○部分，僅屬前後接續一行為中之不同舉措，彼
      此存有單純一罪之關係，本院爰不另對此部分為無罪諭知
      ，附此說明。
（貳）、無罪部分：
一、公訴意旨另以：被告戊○○基於教唆傷害之犯意，於96年11
    月18日下午某時教唆乙○○、甲○○、庚○○，於同日下午
    11時許前往壬○○攤位，分持高爾夫球棒、鐵棍及不明長刀
    ，毆打壬○○、癸○○成如上傷勢，因認被告戊○○涉犯刑
    法第29條第1項 、第277 條第1 項之教唆傷害罪嫌。
二、按犯罪事實應依證據認定之，無證據不得認定犯罪事實。又
    不能證明被告犯罪者，應諭知無罪之判決，刑事訴訟法第15
    4 條第2 項、第301 條第1 項分別定有明文。而事實之認定
    ，應憑證據，如未能發現相當證據，或證據不足以證明，自
    不能以推測或擬制之方法，為裁判基礎，最高法院40年臺上
    字第86號判例闡述甚明。另認定犯罪事實所憑之證據，雖不
    以直接證據為限，間接證據亦包括在內；然而無論直接或間
    接證據，其為訴訟上之證明，須於通常一般之人不致有所懷
    疑，而得確信其為真實之程度者，始得據為有罪之認定，倘
    其證明尚未達到此一程度，而有合理之懷疑存在時，即無從
    為有罪之認定，亦有最高法院76年臺上字第4986號判例可資
    參照。
三、公訴人認被告戊○○涉有上開罪嫌，除壬○○、癸○○確係
    遭乙○○、甲○○、庚○○所傷而如前述外，無非係以證人
    壬○○、癸○○、辛○○偵查證述內容為主要論據，訊據被
    告戊○○堅詞否認有何教唆傷害行為，辯稱：當天是因為壬○○罵伊是流鶯，罵己○是臺妹，己○、乙○○方先後過去
    質問壬○○，伊只有過去拉開他們，之後乙○○有無帶人打
    壬○○，及壬○○被毆等情，伊均不清楚，伊從未教唆乙○○等人打傷害壬○○，更無在一旁喊給他死、給他死之行為
    等語。
四、經查，證人壬○○固證稱：伊有聽到被告戊○○一直跟乙○○說給伊死，甲○○等人來砍殺時，被告戊○○亦在旁邊助
    興吶喊；證人癸○○則證稱：伊被推倒在地上，甲○○、乙○○拿棍子打伊時，被告戊○○有在旁邊喊給伊死等語，然
    按刑法上所謂之教唆犯，本須以被教唆者原無犯罪之意，經
    造意者施以教唆行為而生正犯決意並犯罪時，該教唆者始能
    成立教唆犯，倘該被教唆之人早已有犯罪之意，縱該他人於
    其旁為訓導指示，充其量亦僅能評價為幫助行為，無得論以
    教唆犯，準此，姑不論證人壬○○、癸○○之證言是否完全
    屬實，斯時壬○○既早已與乙○○互起衝突，癸○○亦已遭
    甲○○、乙○○、庚○○開始毆擊，被告戊○○縱真曾在旁
    叫囂，亦係在乙○○、甲○○、庚○○基於共同傷害犯意，
    下手實施傷害行為後，方行作出之助勢舉動，揆諸前揭分析
    ，被告戊○○所為自與教唆犯之成立要件有間，遑論證人癸○○僅係以：因為當天就是己○、被告戊○○與壬○○發生
    爭執，乙○○是己○的男朋友，就是己○叫乙○○帶人來砍
    殺我跟壬○○，以爭端緣起於被告戊○○、壬○○之間，便
    逕自作出最後伊遭砍殺，必係因被告戊○○教唆行為所生之
    推論，並以此等個人臆測提出告訴，而別無其他證據可援作
    驗證，自無採信可能。對照證人辛○○偵查中結證表示之：
    戊○○雖一直說她不甘心，但只有己○說要叫人來打壬○○
    ，戊○○則沒有說等語，亦可徵被告戊○○從未有相招甲○○、庚○○等人前來為其出氣報復之行為。綜上，本案既無
    證據顯示乙○○、甲○○、庚○○之傷害犯意，確係因被告
    戊○○之何等唆使行為而起，自不得遽謂被告戊○○成立教
    唆傷害之罪。
五、須進一步探究者為，被告戊○○是否曾在乙○○、甲○○、
    庚○○對壬○○、癸○○下手傷害時，是否亦曾施以如上述
    己○之幫助行為，果真如證人壬○○、癸○○前揭所述，被
    告戊○○當時有在旁出聲助勢之舉動，其自仍有該當幫助傷
    害罪成立要件之可能。然如前開最高法院95年度臺上字第
    6017號判決意旨所示，證人壬○○、癸○○既係基於被害人
    之身分作出如上證述內容，是其供述證據之證明力仍較一般
    證人之陳述薄弱，除其等所言須無瑕疵可指外，更須就其他
    方面調查結果確認陳述與事實相符時，始得將之證言採為論
    罪科刑之依據。查證人壬○○於衝突之初，即遭乙○○以高
    爾夫球桿揮擊頭部、面頰，更在遭受攻擊之後，隨即逃離現
    場，其又豈能聽到仍留於現場之被告戊○○在場助興吶喊之
    聲；再查，證人壬○○、癸○○固指證陳稱被告戊○○有在
    一喊給伊死，然證人壬○○早於97年4 月9 日偵訊時，即曾
    表示伊沒有注意當時戊○○在作何事，有無在旁，證人癸○○則於本院審理程序重為作證之時，另改稱伊不確定是誰說
    給伊死，伊只知道聲音從左後方來的，伊沒有辦法確定聲音
    是圍觀的人或是與乙○○等人一起來的人所發，聲音不止一
    個人講，都是女生的聲音等語，則證人癸○○雖聽見有多名
    女子出聲喊道給伊死，亦無法清楚辨別被告戊○○是否真參
    與其中，單憑此等分析，可知證人壬○○、癸○○就其等被
    害經過之相關陳述，已非毫無瑕疵可指，而由依證人辛○○
    證述之：衝突中伊有聽到己○在旁邊叫囂讓他死，戊○○只
    有跟著進來，沒有印象在作什麼，戊○○好像有在勸架等語
    ，益足證證人壬○○、癸○○對被告戊○○提出之指訴，除
    自身所言外，別即無足認其等陳述與事實相符之其他擔保，
    從而，被告戊○○縱非如其所言未現身衝突之處，而確曾與
    乙○○等人重回壬○○之攤位旁邊，然其是否真有幫助傷害
    犯行如上分析既仍存有疑義，本案自亦無由以其單純在場之
    情狀逕予論斷其幫助傷害罪名。
六、綜上各述，公訴人指述被告戊○○對壬○○、癸○○之受傷
    結果，應負教唆傷害之責，所憑事證，尚未達於通常一般人
    均不至於有所懷疑，確信其已臻真實之程度，本案亦無法證
    明被告戊○○所為另應成立幫助傷害之罪，揆諸首開規定及
    判例意旨，就此部分之犯罪事實即屬不能證明，自均應對被
    告戊○○為無罪之諭知。
據上論斷，應依刑事訴訟法第299 條第1 項前段、第300 條、第
301 條第1 項，刑法第28條、第277 條第1 項、第30條第1 項前
段、第2 項、第55條、第41條第1 項前段、第51條第5 款，刑法
施行法第1 條之1 第1 項、第2 項前段，判決如主文。
本案經檢察官蘇振文到庭執行職務。
中    華    民    國    98    年    3     月    6     日
                  刑事第五庭  法  官    盧軍傑
上列正本證明與原本無異。
如不服本判決，應於判決送達後10日內敘明上訴理由，向本院提
出上訴狀 (應附繕本) ，上訴於臺灣高等法院。其未敘述上訴理
由者，應於上訴期間屆滿後20日內向本院補提理由書「切勿逕送
上級法院」。
                              書記官    周玉茹
中    華    民    國    98    年    3     月    6     日
附錄本案論罪科刑法條全文：
中華民國刑法第277條
（普通傷害罪）
傷害人之身體或健康者，處3 年以下有期徒刑、拘役或1 千元以
下罰金。
犯前項之罪因而致人於死者，處無期徒刑或7 年以上有期徒刑；
致重傷者，處3 年以上10年以下有期徒刑。


司法院資訊處製作；財團法人民間司法改革基金會備份。
